【裁判字號】    97,上訴,1513
【裁判日期】    970722
【裁判案由】    偽證
【裁判全文】
臺灣高等法院臺中分院刑事判決        97年度上訴字第1513號
上  訴  人  臺灣臺中地方法院檢察署檢察官
被      告  乙○○
上列上訴人因偽證案件，不服臺灣臺中地方法院97年度訴字第13
83號中華民國97年5月13日第一審判決（聲請簡易判決處刑案號
：臺灣臺中地方法院檢察署97年度偵字第6067號），提起上訴，
本院判決如下：
    主  文
上訴駁回。
    理  由
一、公訴意旨略以：被告乙○○ (下稱被告)於民國96年8月23日
    在臺灣臺中地方法院檢察署96年度偵字第209 27號竊盜案件
    偵訊中證稱：伊所駕駛牌照號碼S4-6390號自小客車，係吳
    志豪在嘉義某處出借予伊，而吳志豪即是伊在烏日分局所指
    認之人等語，而於檢察官偵查時，對於案情有重要關係之事
    項，供前具結，而為虛偽陳述，圖其所受緩刑之宣告得免於
    撤銷，足以影響該案件審理之正確性。嗣經檢察官偵查發現
    被告乙○○所述不實，因而獲悉上情。因認被告涉係犯刑法
    第168條之偽證罪嫌。
二、按犯罪事實，應依證據認定之，無證據不得認定犯罪事實，
    又不能證明被告犯罪者，應諭知無罪之判決，刑事訴訟法第
    154條第2項、第301條第1項分別定有明文。公訴人認被告涉
    犯偽證罪嫌，無非係以被告於該署偵查中已供認其前結證所
    為之陳述內容不實，核與證人吳志豪、黃桂美及董美華等人
    於偵訊中之證述相符，且有門號0000000000號與0000000000
    號之行動電話於96年8月21日之通聯紀錄、門號0000000000
    號行動電話申請人基本資料表、96年8月份勞工退休金計算
    名冊、在職證明書各1份及該署96年度偵字第20927號起訴書
    及不起訴處分書各1份在卷可稽，為其論據。
三、訊據被告固坦承其於96年8月23日為警查獲時所駕駛之牌照
    號碼S4-6390號自用小客車係其於同日上午6時許在嘉義縣大
    林鄉慈濟醫院附近所竊取，而其於當日移送至臺灣臺中地方
    法院檢察署偵訊時，結證陳述該輛自用小客車係吳志豪所交
    付使用乙節，係屬虛偽不實等情。惟按證人恐因陳述致自己
    受刑事追訴或處罰者，得拒絕證言，稽之刑事訴訟法第181
    條規定可明。證人此項拒絕證言權（作證與否之選擇權），
    與被告之緘默權，同屬其不自證己罪之特權。92年2月6日修
    正公布後之刑事訴訟法第186條第2項，增訂法院或檢察官於
    「證人有第181條之情形者，應告以得拒絕證言」之義務。
    旨在免除證人因陳述而自入於罪，或因陳述不實而受偽證之
    處罰，或不陳述而受罰鍰處罰，而陷於抉擇之三難困境。此
    項拒絕證言告知之規定，係為保護證人而設，法院或檢察官
    如未踐行此項告知義務，而告以刑事訴訟法第187條第1項「
    具結之義務及偽證之處罰」，並依同法第186條、第189條規
    定「命朗讀結文後為具結」，無異強令證人必須據實陳述，
    剝奪其拒絕證言權，所踐行之訴訟程序自有瑕疵（最高法院
    94 年度台上字第51號判決、95年度台上字第5673號及96年
    度1043號判決意旨參照）。次按刑法第168條之偽證罪，係
    以證人、鑑定人、通譯於執行審判職務之公署審判時或於檢
    察官偵查時，於案情有重要關係之事項，供前或供後具結，
    而為虛偽之陳述為構成要件。而所謂具結則指合法、有效之
    具結而言。是以證人如依法有拒絕證言之權利，而法院或檢
    察官於命其具結前未依法告知其此項權利，逕命其具結，因
    所踐行之程序有瑕疵，自不生具結之效力。易言之，證人若
    因陳述致自己受刑事訴追或處罰，依法原得拒絕證言；若法
    院或檢察官於訊問前未依刑事訴訟法第186條第2項之規定，
    告知證人有該等權利，逕命具結、供述，因證人得免自證己
    罪之權利已被剝奪，證人所為之證述，因其具結程序有瑕疵
    ，為貫徹上述保障證人權益規定之意旨，自應認其具結不生
    合法之效力，縱其證述內容不實，仍不得遽依偽證罪責論擬
    （最高法院97年度台上字第265號判決參照）。
四、經查：(一)本案被告於96年8月23日受臺灣臺中地方法院檢察
    署檢察官訊問時，固具結證稱：「（問：本署認為吳志豪涉
    有竊盜罪嫌，你剛剛對吳志豪所為的不利證述是否都實在？
    ）實在。」、「（問：你怎麼把吳志豪手機記得這麼清楚？
    ）他常打電話給我，我們會一起去台中東海別墅附近吃飯，
    我們認識兩天，吳志豪在上個月中認識，我們在上個月中去
    東海別墅附近自助餐吃飯。」、「（問：你們不是才認識兩
    天嗎？）是，他來公司做兩天，所以是認識兩天。」、「（
    問：你在何時跟吳志豪借到車子？）96 年8月23日在嘉義借
    到車子。」、「（問：你手機？）0000000000。」、「（問
    ：這支手機有在嘉義有用過嗎？）就打給吳志豪。」、「（
    問：簡弘怡、林晉宇為何會出現在車上？）因為他們在96年
    8月23日13時半約在遊園南路一起上車，要去林晉宇女友家
    裡拿行李。」、「（問：你跟林晉宇、簡弘怡怎麼認識？）
    同事。」、「（問：現在並以證人身分問你，你所說的吳志
    豪就是烏日分局指認的人嗎？《提示吳志豪照片》）是，我
    有看到大張彩色照片。」、「（問：你跟吳志豪有無約定還
    車時間？）他叫我中午以前到台中。」等語在卷（見臺灣臺
    中地方法院檢察署96年度偵字第20927號卷第9~10頁）。(二)
    被告於96年8月23日為警查獲時所駕駛之牌照號碼S4-6390號
    自用小客車確係被告本人於同日上午6時許在嘉義縣大林鄉
    慈濟醫院附近所竊取，被告上開證述顯係不實等情，已據被
    告本人事後於檢察官偵查中坦承在卷，並經證人吳志豪、黃
    桂美及董美華等人於偵訊中之證述無訛，且有門號00000000
    00號與0000000000號行動電話於96年8月21日之通聯紀錄、
    門號0000000000號之申請人基本資料表及臺灣臺中地方法院
    檢察署96年度偵字第20927號起訴書及不起訴處分書各1份在
    卷可稽。
五、揆之被告上開於臺灣臺中地方法院檢察署檢察官偵訊時結證
    關於其駕駛之自用小客車來源所為不實之陳述，固屬於案情
    有重要關係之事項無訛，然此事項之虛實，攸關被告是否涉
    犯竊盜罪，被告依法自有拒絕證言之權利甚明。然稽之檢察
    官於96年8月23日以證人身份訊問被告前，並未踐行刑事訴
    訟法第186條第2項之告知義務，諭知被告得拒絕證言權，而
    僅諭知應據實陳述，否則將被追訴偽證罪責，即逕命被告具
    結等情，有卷附該期日之訊問筆錄可稽（見臺灣臺中地方法
    院檢察署96年度偵字第20927號偵查卷第9~12頁），並經原
    審法院於97年4月29日勘驗該次訊問筆錄之影音光碟屬實無
    訛（見原審卷第48~52頁)。是以本案原審檢察官於96年8月
    23 日偵訊時所為命被告具結之程序，既未踐行法定之告知
    義務，其程序明顯有瑕疵，則被告所為之具結，自不生效力
    。從而，，被告在檢察官訊問時就案情有重要關係之事項，
    雖有虛偽陳述之情事，然因其所為之具結不生效力，自欠缺
    偽證罪所須之「具結」要件，仍不能論以該罪責。
六、綜上所述，本案因無證據足以證明被告之行為該當於刑法第
    168條偽證罪之構成要件，依法應為無罪之諭知。是以原審
    判決諭知被告無罪，其所據之理由及適用法律，核無違誤。
    從而，原審檢察官提起上訴指摘原審判決不當，請求撤銷改
    判，為無理由，應予駁回。
據上論結，應依刑事訴訟法第368條，判決如主文。
本案經檢察官甲○○到庭執行職務。
中    華    民    國    97    年    7     月    22    日
            刑事第三庭    審判長法  官  王  增  瑜
                                法  官  廖  柏  基
                                法  官  蔡  紹  良
上列正本證明與原本無異。
如不服本判決應於收受送達後10日內向本院提出上訴狀，其未敘
述上訴之理由者並得於提起上訴後10日內向本院補提理由書（均
須按他造當事人之人數附繕本）。
                                書記官  許  麗  花
中    華    民    國    97    年    7     月    22    日


司法院資訊處製作；財團法人民間司法改革基金會備份。
